ACORDAO-COMPLETO-2546099

ACÓRDÃO 5486/2022 ATA 32/2022 - SEGUNDA CÂMARA

VISTOS, relatados e discutidos estes autos de pedido de reexame interposto pela Câmara dos Deputados em face do Acórdão 18280/2021-TCU-Segunda Câmara, que considerou ilegal e negou registro à aposentadoria de Luiz Sergio de Siqueira Marinho, em razão de irregularidades na incorporação de "décimos" de funções comissionadas e no cálculo do respectivo valor.
ACORDAM os Ministros do Tribunal de Contas da União, reunidos em Sessão da Segunda Câmara, ante as razões expostas pelo Relator, em: 
9.1. com fundamento no art. 48 da Lei nº 8.443/1992, conhecer do recurso de pedido de reexame para, no mérito, dar-lhe provimento parcial, no sentido de esclarecer à Câmara dos Deputados que a determinação expressa no subitem 1.7.1.2. do Acórdão 18280/2021-TCU-Segunda Câmara alcança apenas a parcela de décimos incorporados além do limite de um décimo (1/10) , previsto no art. 5º da Lei 9.624/1998 (cômputo do tempo residual, a partir de 10/11/1997, para a concessão de 1/10) ;
9.2. dar conhecimento deste acórdão à Câmara dos Deputados, informando que o teor da presente deliberação, bem como do Relatório e Voto que a integram, poderá ser obtido no endereço eletrônico https://www.tcu.gov.br/acordaos.

Pedido de reexame, interposto pela Câmara dos Deputados, contra o Acórdão 18280/2021-TCU-2ª Câmara, Relator Ministro-Substituto Marcos Bemquerer Costa que apreciou o ato concessório de aposentadoria do Sr. Luiz Sergio de Siqueira Marinho.

Segunda Câmara

Câmara dos Deputados.

3. Interessados/Responsáveis/Recorrentes:
3.1. Interessados: Luiz Sergio de Siqueira Marinho (XXX.223.111-XX); Secretaria de Controle Interno/câmara dos Deputados.
3.2. Recorrente: Câmara dos Deputados (00.530.352/0001-59).

13.1. Ministros presentes: Bruno Dantas (Presidente), Aroldo Cedraz e Antonio Anastasia (Relator).

ANTONIO ANASTASIA

Ministro-Substituto Marcos Bemquerer Costa.

Trata-se de pedido de reexame interposto pela Câmara dos Deputados, contra o Acórdão 18280/2021-TCU-Segunda Câmara (Relator: Ministro-Substituto Marcos Bemquerer Costa) , que negou registro ao ato de aposentadoria de Luiz Sergio de Siqueira Marinho, servidor inativo do órgão.
2.	A deliberação recorrida, prolatada mediante relação, foi assim exarada:
ACORDAM os Ministros do Tribunal de Contas da União, com fundamento nos artigos 1º, inciso V, e 39, inciso II, da Lei 8.443/1992, c/c os artigos 17, inciso III, 143, inciso II, 259, inciso II, 260 e 262 do Regimento Interno/TCU, em considerar ilegal a concessão de aposentadoria do Sr. Luiz Sergio de Siqueira Marinho e negar registro ao correspondente ato, dispensar o ressarcimento das quantias indevidamente recebidas de boa-fé pelo interessado, consoante o disposto no Enunciado 106 da Súmula da Jurisprudência do TCU, e expedir as determinações contidas no subitem 1.7 abaixo:
1. Processo TC-Processo 040.086/2021-6 (APOSENTADORIA) 
1.1. Interessado: Luiz Sergio de Siqueira Marinho (XXX.223.111-XX) .
1.2. Órgão: Câmara dos Deputados.
1.3. Relator: Ministro-Substituto Marcos Bemquerer Costa.
1.4. Representante do Ministério Público: Procurador Sergio Ricardo Costa Caribé.
1.5. Unidade Técnica: Secretaria de Fiscalização de Integridade de Atos e Pagamentos de Pessoal e de Benefícios Sociais (Sefip) .
1.6. Representação legal: não há.
1.7. Determinações:
1.7.1. determinar à Câmara dos Deputados que, no prazo de 15 (quinze) dias a contar da notificação deste Acórdão, adote as seguintes providências:
1.7.1.1. abstenha-se de realizar pagamentos decorrentes do ato de aposentadoria ora impugnado, sujeitando-se a autoridade administrativa omissa à responsabilidade solidária, nos termos do art. 262, caput, do Regimento Interno/TCU;
1.7.1.2. promova o destaque das parcelas de "quintos/décimos" incorporadas com base em funções comissionadas exercidas entre 08/04/1998 e 04/09/2001, transformando-as em parcela compensatória a ser absorvida por quaisquer reajustes futuros, desde que a hipótese não seja de decisão judicial transitada em julgado, nos moldes da decisão do Supremo Tribunal Federal no RE 638.115/CE; 
1.7.1.3. suprima, se for o caso, os índices de reajuste aplicados à vantagem de quintos após a edição da Lei 13.323/2016, no valor da parcela compensatória referida no subitem 1.7.1.2 supra, para que volte a corresponder à quantia vigente antes do advento da referida norma; 
1.7.1.4. dê ciência do inteiro teor desta Deliberação ao interessado, alertando-o de que o efeito suspensivo proveniente da interposição de possíveis recursos perante o TCU não o exime da devolução dos valores percebidos indevidamente após a respectiva notificação, caso os recursos não sejam providos, encaminhando a este Tribunal, no prazo de 30 (trinta) dias, comprovante da referida ciência; e
1.7.1.5. emita novo ato de concessão de aposentadoria em favor do interessado e promova seu cadastro no sistema e-Pessoal, livre das irregularidades verificadas neste processo, sendo submetido a este Tribunal, nos termos da IN/TCU 78/2018. (grifei o dispositivo questionado no recurso) .
3.	Reproduzo a seguir, com ajustes de forma, o teor principal da instrução conclusiva lavrada no âmbito da Secretaria de Recursos (Serur) , cuja proposta de encaminhamento foi endossada pela direção da unidade e pelo Ministério Público de Contas (peças 25 a 27) :
 (...) 
HISTÓRICO
2.	Nas aposentadorias do Sr. Luiz Sergio de Siqueira Marinho assinalou-se a ilegalidade da concessão de quintos, eis que decorrentes, em parte, do exercício de funções públicas no período compreendido entre a promulgação da Lei n.º 9.624, de 8/4/1998, e a edição da MP n.º 2.225-48, de 4/9/2001; observando-se, contudo, a deliberação proferida pelo Supremo Tribunal Federal no bojo do RE 638.115, durante a Sessão de 18/12/2019, em sede de apreciação de embargos de declaração.
3.	Demais disso, os "quintos"/"décimos" incorporados foram transformados em VPNI pela Lei 9.527/1997 e deveriam ser reajustados, nos termos do art. 15, § 1º da referida lei, apenas em razão dos reajustes gerais, salvo previsão legal em contrário.
 (...) 
Art. 15. Fica extinta a incorporação da retribuição pelo exercício de função de direção, chefia ou assessoramento, cargo de provimento em comissão ou de Natureza Especial a que se referem os arts. 3º e 10 da Lei nº 8.911, de 11 de julho de 1994.
§ 1º A importância paga em razão da incorporação a que se refere este artigo passa a constituir, a partir de 11 de novembro de 1997, vantagem pessoal nominalmente identificada, sujeita exclusivamente à atualização decorrente da revisão geral da remuneração dos servidores públicos federais.
4.	Observou-se, contudo, que a Lei 13.323/2016, que reajustou a remuneração dos servidores da Câmara dos Deputados e disciplinou o pagamento de parcelas remuneratórias devidas a esses servidores, não se caracteriza como uma lei de revisão geral da remuneração dos servidores públicos federais, tal como foram as Leis 10.331/2001 e 10.697/2003, conforme Acórdãos 3.538, 6.278 e 10.240, todos de 2021, da Primeira Câmara e de relatoria do ministro Vital do Rêgo; e 6.857/2021 - Segunda Câmara, relator ministro Raimundo Carreiro.
5.	Diante de tais constatações, determinou-se à Câmara dos Deputados que promovesse o destaque das parcelas de "quintos/décimos" incorporadas com base em funções comissionadas exercidas entre 08/04/1998 e 04/09/2001, aplicando a modulação do RE 638.115/CE, bem assim suprima, se for o caso, os índices de reajuste aplicados à vantagem de quintos após a edição da Lei 13.323/2016 nos proventos do ex-servidor Luiz Sergio de Siqueira Marinho, para os valores anteriores à vigência do referido diploma legal.
ADMISSIBILIDADE
6.	O Sar/Serur (peça 17) opinou pelo conhecimento do recurso, nos termos do artigo 48 da Lei 8.443/1992, c/c os artigos 285 e 286, parágrafo único, do RI/TCU, propondo a suspensão dos efeitos dos subitens 1.7.1.2 do Acórdão 18280/2021-TCU-Segunda Câmara. O Excelentíssimo Senhor Ministro Raimundo Carreiro, mediante despacho de peça 20, concordou com o Sar/Serur. 
MÉRITO
7.	Constitui objeto do presente recurso analisar se é assegurado, nos termos do art. 5º da Lei 9.624/1998, o cômputo do tempo residual de exercício de funções comissionadas existente em 10/11/1997, não empregado para a concessão de quintos, para incorporação de parcela de quintos, com termo final, a qualquer tempo, na data em que o servidor completar o interstício de doze meses.
8. Do tempo residual
8.1.	A recorrente aduz que o tempo residual de ocupação de funções de confiança e/ou cargos comissionados pode ser utilizada para a incorporação de quintos, com base nos seguintes argumentos:
8.2.	No caso do aposentado Luiz Sergio de Siqueira Marinho, foi utilizado o tempo residual de exercício de funções comissionadas existente em 10/11/1997 (data considerada na Câmara dos Deputados para a concessão da parcela de 2/10 de FC-05, transformada em VPNI (de 15/10/1996 a 24/02/2000) , o que está em perfeita consonância com o entendimento do Tribunal de Contas da União e também do Supremo Tribunal Federal, razão pela qual "o interessado faz jus à incorporação de 1/10 de FC-05 com base na utilização de período residual".
8.3.	Os restantes 3/10 de FC-05 incorporados com base em decisão administrativa deverão ser transformados em parcela compensatória, conforme o entendimento do Tribunal de Contas da União e também do Supremo Tribunal Federal.
Análise:
8.4.	Colhe-se da jurisprudência selecionada do TCU, com arrimo no Acórdão 9746/2021-TCU-Segunda Câmara, o seguinte enunciado: 
É assegurado, nos termos do art. 5º da Lei 9.624/1998, o cômputo do tempo residual de exercício de funções comissionadas existente em 10/11/1997, não empregado para a concessão de quintos, para incorporação de parcela de décimo, com termo final, a qualquer tempo, na data em que o servidor completar o interstício de doze meses, de acordo com a sistemática definida na redação original do art. 3º da Lei 8.911/1994 (grifos acrescidos) .
8.5.	Nesse sentir, entende-se que o cômputo do tempo residual de exercício de funções comissionadas existente em 10/11/1997, não empregado para a concessão de quintos, pode ser utilizado para incorporação de parcela de décimo, e não de quintos, como adotado no órgão de origem (peça 3) , havendo necessidade de emissão de novo ato concessório, seguindo as orientações/determinações do Acórdão recorrido.
8.6.	Posta assim a questão, opina-se no sentido de que os argumentos da recorrente devem ser rejeitados.
CONCLUSÃO
9.	Da análise anterior, conclui-se que é assegurado, nos termos do art. 5º da Lei 9.624/1998, o cômputo do tempo residual de exercício de funções comissionadas existente em 10/11/1997, não empregado para a concessão de quintos, para incorporação de parcela de décimo - e não de quintos -, com termo final, a qualquer tempo, na data em que o servidor completar o interstício de doze meses;
9.1.	Destarte, opina-se pela negativa de provimento do presente recurso.
PROPOSTA DE ENCAMINHAMENTO
10.	Ante o exposto, submetem-se os autos à consideração superior, propondo-se, com fundamento no art. 48 da Lei 8.443/1992:
conhecer do recurso interposto, para, no mérito, negar-lhe provimento;
b) informar a recorrente e demais interessados do acórdão a ser proferido, destacando que o relatório e o voto que o fundamentam podem ser acessados por meio do endereço eletrônico www.tcu.gov.br/acordaos. 
É o Relatório.

não há

Procuradora-Geral Cristina Machado da Costa e Silva.

APOSENTADORIA. CÂMARA DOS DEPUTADOS. INCOPORAÇÃO IRREGULAR DE QUINTOS/DÉCIMOS APÓS A LEI 9.624/1998. VPNI REAJUSTADA IRREGULARMENTE. ILEGALIDADE. NEGATIVA DE REGISTRO. DETERMINAÇÃO PARA CONVERSÃO EM VPNI, SUJEITA A INCOPORAÇÃO POR REAJUSTES FUTUROS, NOS TERMOS DA MODULAÇÃO FEITA NO RE 638.115/CE. PEDIDO DE REEXAME. POSSIBILIDADE DE INCORPORAÇÃO UM DÉCIMO RELATIVO A TEMPO RESIDUAL EXISTENTE EM 10/11/1997, CONVERTIDO EM VPNI, SEM ABSORÇÃO POR REAJUSTES FUTUROS E SUJEITA A REAJUSTES GERAIS DOS SERVIDORES. CONHECIMENTO. PROVIMENTO PARCIAL. MANUTENÇÃO DO ACÓRDÃO RECORRIDO, COM ESCLARECIMENTO AO ÓRGÃO RECORRENTE, NO SENTIDO DE LIMITAR O ALCANCE DA DETERMINAÇÃO QUESTIONADA, PARA NÃO INCIDIR SOBRE A PARCELA DE UM DÉCIMO (1/10), PREVISTA NO ART. 5º DA LEI 9.624/1998 (CÔMPUTO DO TEMPO RESIDUAL, A PARTIR DE 10/11/1997, PARA A CONCESSÃO DE 1/10). CIÊNCIA.

APOSENTADORIA (APOS)

Secretaria de Recursos (Serur); Secretaria de Fiscalização de Integridade de Atos e Pagamentos de Pessoal e de Benefícios Sociais (Sefip).

Trata-se de pedido de reexame interposto pela Diretora do Departamento de Pessoal da Câmara dos Deputados, contra o contra o Acórdão 18280/2021-TCU-Segunda Câmara (Relator: Ministro-Substituto Marcos Bemquerer) , que negou registro ao ato de aposentadoria de Luiz Sergio de Siqueira Marinho, servidor inativo do órgão.
2.	        Presentes os requisitos de admissibilidade fixados no art. 48 da Lei 8.443/1992, cumpre conhecer do recurso.
3.	        Conforme visto no Relatório, a Serur, com o endosso do Parquet especializado, conclui pelo improvimento do recurso.
4.	        Acolho as análises da unidade técnica, mas divirjo da proposta de encaminhamento, por considerar o pedido de reexame parcialmente procedente, conforme passo a expor.
5.	         Observo, de plano, que o questionamento da recorrente limita-se à determinação versada no subitem 1.7.1.2 da deliberação em comento, verbis: 
1.7.1.2. promova o destaque das parcelas de "quintos/décimos" incorporadas com base em funções comissionadas exercidas entre 08/04/1998 e 04/09/2001, transformando-as em parcela compensatória a ser absorvida por quaisquer reajustes futuros, desde que a hipótese não seja de decisão judicial transitada em julgado, nos moldes da decisão do Supremo Tribunal Federal no RE 638.115/CE.  (Grifei) .
6.	 O pedido final também foi restrito ao "reexame parcial do Acórdão 18280/2021-TCU-Segunda Câmara, para que seja reconhecida a legalidade da vantagem pessoal nominalmente identificada decorrente da incorporação da parcela de 1/10 de função comissionada de nível FC-05 pelo aposentado Luiz Sergio de Siqueira Marinho, no período de 15/10/1996 a 24/2/2000, por ter-se fundado na utilização de tempo residual, nos termos do art. 5º da Lei n. 9.624/1998" (peça 11, p. 8) .
7.	Em seus argumentos, a Diretora do Departamento de Pessoal da Câmara dos Deputados demonstra que o acórdão recorrido, proferido em relação, não ponderou as disposições do art. 5º da Lei 9.624/1998, que admitiu a contabilização do tempo residual para o implemento do direito a um décimo (1/10) de função, desde que o exercício da primeira fração de tempo tenha ocorrido antes da extinção da vantagem (10/11/1997) , verbis:
Art. 5º Fica resguardado o direito à percepção dos décimos já incorporados, bem como o cômputo do tempo de serviço residual para a concessão da próxima parcela, até 10 de novembro de 1997, observando-se o prazo exigido para a concessão da primeira fração estabelecido pela legislação vigente à época.  (Grifei) .
8.	No caso concreto, a peça recursal informa que o servidor exerceu, entre outros, os seguintes períodos de funções comissionada (peça 11, p. 8) :
	Função e código
	Período
	Dias
	Total em dias
	Incorporações

	Encarregado FC-04
	15/10/1996 a 14/04/1997
	182
	365
	2/10 DE FC-05 (2) 

	Supervisor    FC-05
	26/08/1999 a 24/02/2000
	183
		
	Supervisor    FC-05
	25/02/2000 a 23/02/2001
	365
	365
	2/10 DE FC-05 (3) 

 (2) Vantagem incorporada utilizando tempo residual em 10/11/1997. 
 (3) Parcela compensatória, absorvível por quaisquer reajustes futuros.
9.	Embora a tabela acima registre a incorporação de "2/10", associado ao período líquido de um ano de exercício de funções comissionadas, entre 15/10/1996 e 24/2/2000, informando que se trata de incorporação de tempo residual (vide observação n° 1 da tabela) , o pedido recursal é explícito ao requerer, em conformidade com o art. 5º da Lei 9.624/1998, a incorporação de apenas "1/10". 
10. 	De fato, nos termos do art. 5º da Lei 9.624/1998, o servidor fez jus à incorporação de 1/10, decorrente do cômputo do tempo residual de exercício de funções comissionadas iniciado antes de 10/11/1997 e concluído após aquela data, apenas para a incorporação dessa parcela (1/10) .
11.	Veja-se que essa possibilidade não torna regular o ato de concessão, mas requer seja esclarecido, na decisão desta Corte, que o servidor faz jus à incorporação do décimo residual, pois o acórdão recorrido impugnou todas as incorporações ocorridas após a Lei 9.624/1998.
12.	O ato encaminhado a este Tribunal, para fins de registro, consignou erroneamente "4/10" de FC-5, relativos ao período de dois anos, entre 26/08/1999 e 24/08/2001. Desse período, extrai-se que a incorporação de 1/10 é correta, em vez dos 2/10 concedidos. Essa incorporação de 1/10 é alcançada pela conversão em VPNI sujeita aos índices de revisão geral de remuneração dos servidores, nos termos do art. 15 da Lei 9.527/1997. Os outros 2/10 decorrem de decisão administrativa, sujeitos à modulação de efeitos decidida pelo Supremo Tribunal Federal no RE 638.115/CE, que impõe sua conversão em VPNI passível de absorção.
13.	E é exatamente nessa linha que a recorrente fundamenta o recurso, verbis  (peça 11, p. 7) :
21. Verifica-se, portanto, que foi utilizado o tempo residual de exercício de funções comissionadas existente em 10/11/1997 para a concessão de uma parcela de 2/10 da Vantagem Pessoal do aposentado Luiz Sergio de Siqueira Marinho (de 15/10/1996 a 24/2/2000) . Contudo, com fundamento no art. 5º da Lei n. 9.624/1998, bem como no entendimento dessa Corte, o interessado faz jus à incorporação de 1/10 de FC-05 com base na utilização de período residual. 
22. Assim, deve ser reconhecida a legalidade da incorporação de 1/10 da FC-05 pelo aposentado Luiz Sergio de Siqueira Marinho, no período 15/10/1996 a 24/2/2000, fundada na utilização de tempo residual (art. 5º da Lei 9.624/1998) . 
23. Os restantes 3/10 de FC-05 incorporados com base em decisão administrativa deverão ser transformados em parcela compensatória, conforme o entendimento do Tribunal de Contas da União e também do Supremo Tribunal Federal.
14.	Tais argumentos amoldam-se à jurisprudência deste Tribunal, refletida no seguinte verbete:
É assegurado, nos termos do art. 5º da Lei 9.624/1998, o cômputo do tempo residual de exercício de funções comissionadas existente em 10/11/1997, não empregado para a concessão de quintos, para incorporação de parcela de décimo, com termo final, a qualquer tempo, na data em que o servidor completar o interstício de doze meses, de acordo com a sistemática definida na redação original do art. 3º da Lei 8.911/1994.  (jurisprudência selecionada a partir dos Acórdão 9746/2021-TCU-Segunda Câmara, relator: Ministro Substituto Marcos Bemquerer; 5.785/2020-1ª Câmara, relator: Ministro Bruno Dantas; 5.455/2018-2ª Câmara, relator: Ministro José Múcio Monteiro; entre outros) .
15.	O caso vertente também guarda estreita semelhança com o versado no Acórdão 2798/2022-TCU-Segunda Câmara, de minha relatoria, em cujo Voto apresentei os seguintes fundamentos para dar provimento parcial ao pleito:
 (...) 
4.	No apelo recursal, a recorrente [Câmara dos Deputados] alega ter assegurado, nos termos do art. 5º da Lei 9.624/1998, o cômputo do tempo residual de exercício de funções comissionadas existente em 10/11/1997, não empregado para a concessão de quintos, para incorporação de parcela de quintos, com termo final, a qualquer tempo, na data em que o servidor completar o interstício de doze meses.
5.	A Serur, com anuência do MP/TCU, conforme a instrução transcrita no relatório precedente, manifesta-se pela negativa de provimento do recurso, e de que é assegurado, nos termos do art. 5º da Lei 9.624/1998, o cômputo do tempo residual de exercício de funções comissionadas existente em 10/11/1997, não empregado para a concessão de quintos, para incorporação de parcela de décimo - e não de quintos -, com termo final, a qualquer tempo, na data em que o servidor completar o interstício de doze meses. 
6.	Acompanho o pronunciamento da Serur, que contou com a anuência do representante do Parquet especializado, divergindo, entretanto, quanto ao encaminhamento proposto. 
7.	De fato, nos termos do paradigmático Acórdão 5455/2018-TCU-Segunda Câmara, relator Ministro José Mucio Monteiro, eventual tempo residual existente em 10/11/1997, não empregado para a concessão de quintos, pode ser utilizado para incorporação de apenas um décimo, nos termos do art. 5º da Lei 9.624/1998, com termo final, a qualquer tempo, na data em que o servidor completar o interstício de doze meses, de acordo com a sistemática definida na redação original do art. 3º da Lei 8.911/1994, com posterior transformação em VPNI, sem qualquer absorção futura.
8.	No entanto, o excerto do Acórdão recorrido (peça 8) , bem como as manifestações da unidade técnica e do MP/TCU (peças 5-7) que fundamentaram aquela decisão não mencionam essa possibilidade, o que suscita o acolhimento parcial do presente pedido de reexame para esclarecimento à Câmara dos Deputados sobre a viabilidade de incorporação de um décimo relativo ao transcurso de 12 meses de exercício da função FC-04, findo em 18/8/2002, utilizando-se o tempo residual existente em 10/11/1997, conforme dados do ato de pessoal registrado à peça 3, p. 4. 
 (...) [tabela com dados concretos sobre o caso]
9.	Com base nessas informações, entendo que o presente pedido de reexame deva ser parcialmente provido, para dar ciência à Câmara dos Deputados, em relação à aposentadoria da Sra. Raquel de Oliveira Silva, de que é assegurado, nos termos do art. 5º da Lei 9.624/1998, o cômputo do tempo residual de exercício de funções comissionadas existente em 10/11/1997, não empregado para a concessão de quintos, para incorporação de parcela de décimo - e não de quintos -, com termo final, a qualquer tempo, na data em que o servidor completar o interstício de doze meses.
16.	Em face da identidade entre os dois casos, adoto a mesma solução empregada no voto transcrito, alusivo ao Acórdão 2798/2022-TCU-Segunda Câmara, por mim relatado, para dar provimento parcial ao pedido de reexame ora apreciado, no sentido de esclarecer à Câmara dos Deputados que a determinação expressa no subitem 1.7.1.2. do Acórdão 18280/2021-TCU-Segunda Câmara alcança apenas a parcela de décimos incorporados além do limite de um décimo (1/10) , previsto no art. 5º da Lei 9.624/1998 (cômputo do tempo residual, a partir de 10/11/1997, para a concessão de 1/10) .
	Do exposto, VOTO por que seja aprovado o Acórdão que ora submeto a este Colegiado.
TCU, Sala das Sessões, em 13 de setembro de 2022.
ANTONIO ANASTASIA 
Relator